ACORDAO-COMPLETO-2515959

ACÓRDÃO 17729/2021 ATA 36/2021 - PRIMEIRA CÂMARA

VISTOS, relatados e discutidos estes autos de representação autuada para apurar possíveis irregularidades noticiadas em documentação elaborada pelo Sr. Franksaine de Sousa Freitas, vereador do município de Porto da Folha/SE, e encaminhada a esta Corte de Contas pelo Ministério Público Federal em Sergipe; 
ACORDAM os Ministros do Tribunal de Contas da União, reunidos em Sessão da 1ª Câmara e diante das razões expostas pelo Relator, em: 
9.1. conhecer da presente representação, uma vez que satisfeitos os requisitos de ingresso previstos no art. 237, inciso III, c/c o art. 235 do RITCU, para, no mérito, considerá-la improcedente;
9.2. dar ciência ao prefeito do município de Porto de Folha/SE, Sr. Miguel de Loureiro Feitosa Neto (CPF XXX.499.025-XX) , nos termos do art. 9º, inciso I, da Resolução TCU 315/2020, de que o não atendimento à diligência do Relator ou do TCU, sem causa justificada, afronta o disposto no art. 157 do RITCU e dá ensejo à aplicação da penalidade de multa prevista no art. 58, inciso IV, da Lei 8.443/1992, para evitar a repetição de irregularidade de mesma natureza em situações futuras;
9.3. notificar o Ministério do Turismo (MTur) , o Ministério do Desenvolvimento Regional (MDR) , a Caixa Econômica Federal e a Prefeitura Municipal de Porto da Folha/SE da presente decisão;
9.4. encerrar o processo e arquivar os autos, com fundamento no art. 169, inciso III, do RITCU.

Representação autuada para apurar possíveis irregularidades noticiadas em documentação elaborada pelo vereador do município de Porto da Folha/SE, Sr. Franksaine de Sousa Freitas, e encaminhada a esta Corte de Contas pelo Ministério Público Federal em Sergipe.

Primeira Câmara

Município de Porto da Folha/SE.

3. Interessados/Responsáveis: não há.

13.1. Ministros presentes: Benjamin Zymler (na Presidência), Vital do Rêgo (Relator) e Jorge Oliveira.

VITAL DO RÊGO

Adoto como relatório a instrução de mérito elaborada no âmbito da Secretaria de Fiscalização de Infraestrutura Urbana - SeinfraUrbana (peça 22) , que contou com a anuência do corpo gerencial daquela unidade instrutiva (peças 23 e 24) , a seguir transcrita com os ajustes de forma pertinentes:
INTRODUÇÃO
Trata-se de representação a partir de comunicação do vereador do município de Porto da Folha, Sr. Franksaine de Sousa Freitas, encaminhada pelo Ministério Público Federal em Sergipe, noticiando possíveis irregularidades ocorridas na aplicação de recursos públicos federais transferidos mediante convênios firmados no exercício de 2018, entre os Ministérios do Turismo, do Desenvolvimento Regional e o ente municipal citado, com interveniência da Caixa Econômica Federal, cujo objeto foi a execução de obras de construção na municipalidade, no valor de R$ 891.544,70 (peças 1-2) . 
EXAME TÉCNICO
Na instrução inaugural deste feito (peça 7) , esta unidade técnica considerou a necessidade de realização de prévia diligência à Caixa Econômica Federal e à Prefeitura Municipal de Porto da Folha com vistas à apresentação a esta Corte de Contas da situação atual das obras públicas objeto da representação, inclusive a documentação comprobatória sobre as providências adotadas relacionadas aos convênios 34852, 34930, 35062 e 35069, firmados com o município no exercício de 2018. 
Autorizada a realização da diligência por meio do despacho do Ministro relator (peça 10) , foi expedido à CEF o Ofício 17665/2021/TCU/Seproc, de 15/4/2021 (peça 11) a qual compareceu aos autos, tempestivamente, para apresentar a documentação colacionada às peças 14-16. 
Acerca da diligência à prefeitura, foi realizada mediante o Ofício 17664/2021-TCU/Seproc, de 15/4/2021, reiterado pelo 29234/2021-TCU/Seproc, de 4/6/2021 (peças 13-18) , e, embora regularmente notificada, por duas vezes, permaneceu silente e deixou de comparecer ao feito, conforme se vê dos Avisos de Recebimento (AR) acostados às peças 17-19, dos autos.
Em atendimento à referida diligência, a Caixa Econômica Federal apresentou documentação comprobatória da adoção de providências em relação aos contratos de repasse objeto da presente representação: 1055941-74 (convênio 34852) , 1055972-21 (convênio 34930/2018) , 1056033-26 (convênio 35069/2018) e 1056029-44 (convênio 35069/2018) , afirmando que tiverem os primeiros desbloqueios de recursos autorizados a partir de documentação técnica do tomador atestando percentual de execução física das obras dos empreendimentos (peça 14, itens 1-1.4) .
Aduz ainda que, em 31/12/2020, a Caixa emitiu o CE GIGOV/AJ 79/71, anexo aos autos à peça 16, por meio do qual solicitou ao ente municipal que envie a documentação necessária para novo desbloqueio de recursos financeiros referente aos contratos, bem como alertou sobre as consequências da paralisação das obras e a falta de execução financeira por prazo superior a 180 dias (peça 14, item 1.4.1) .
Assevera que a contagem dos prazos de paralisação de obra foi suspensa, em razão dos efeitos do Decreto Legislativo 6, de 20/3/2020 que reconheceu a ocorrência do estado de calamidade pública por conta da pandemia do coronavírus (covid-19) . Item 1.4.1.1
Prosseguem as justificativas da CEF afirmando que, em 29/3/2021, a prefeitura foi novamente notificada sobre a ausência de solicitação de desbloqueio de recursos, acrescentando que, em 26/4/2021, o município incluiu documentação na Plataforma Mais Brasil para solicitar o desbloqueio da segunda parcela de recursos financeiros (item 1.4.3-4) , indicando a retomada das obras.
Finaliza sustentando que os referidos contratos de repasse objeto da representação foram celebrados no âmbito do Nível I, disposto no art. 3º da Portaria Interministerial 424/2016 e, conforme o disposto no art. 54 do mesmo diploma normativo, as vistorias técnicas realizadas pela Caixa estão limitadas à vistoria final do empreendimento (peça 14, item 2) .
Assim sendo, considerando as justificativas apresentadas e as providências ora informadas pela Caixa Econômica Federal que vem cobrando da prefeitura a execução integral das obras dos empreendimentos pactuados nos contratos. 
Considerando a aplicação do princípio da não supressão dos elos da cadeia de controle, a qual estabelece que o controle primário sobre a aplicação dos recursos compete ao órgão concedente/contratante, no caso os Ministérios do Turismo (MTur) e do Desenvolvimento Regional (MDR) .
Considerando que incumbe ao órgão concedente/contratante examinar a prestação de contas e decidir sobre a regularidade da aplicação dos recursos transferidos e, se extinto, ao seu sucessor (arts. 63 e 64, da Portaria Interministerial 424/2016, e suas alterações posteriores) .
Considerando que a prestação de contas dos convênios ainda não foi apresentada ao concedente; considerando a jurisprudência firmada neste Tribunal, segundo a qual compete ao órgão/entidade concedente dos recursos federais esgotar as medidas administrativas de sua alçada para caracterização ou elisão de eventuais danos, e, caso necessário, instaurar processo de tomada de contas especial a ser apreciado posteriormente por este Tribunal (Acórdão 9730/2020-TCU-Primeira Câmara, relator Ministro-Substituto Weder de Oliveira) .
Nesse contexto, e ante o entendimento remansoso da jurisprudência deste Tribunal, bem assim das justificativas ora apresentadas pela CEF, mandatária da União, nesse momento, não se justifica nenhuma ação de controle desta Corte de Contas, haja vista que não se atribui ao responsável quaisquer atos ímprobos decorridos de superfaturamento, apropriação indevida ou desvio de recursos públicos. 
Registra-se, ainda, que no despacho de conclusão das comunicações, de 5/8/2021 (peça 20) , anotou-se que somente a CEF havia atendido os ofícios de diligência. A prefeitura foi alvo de duas diligências, autorizadas expressamente pelo Ministro relator (peça 10) , sendo a primeira realizada por meio do Ofício 17664/2021-TCU/Seproc, de 15/4/2021, e a segunda mediante o Ofício 29234/2021-TCU/Seproc, de 4/6/2021 (peças 13-18) . Todavia, apesar de regularmente notificada (peças 17-19) , não apresentou qualquer manifestação às referidas diligências, tendo sido o gestor alertado no próprio ofício sobre a possibilidade de sanção nos seguintes termos:
 (...) 
Por dever de ofício, informo que o não cumprimento de diligência ou de decisão do Tribunal, no prazo fixado, sem causa justificada, poderá ensejar a aplicação da multa prevista no art. 58, inciso IV, da Lei 8.443/1992, caso o responsável seja jurisdicionado ao TCU. A aplicação da citada multa prescinde de realização de prévia audiência, nos termos do art. 268, § 3º, do Regimento Interno do TCU.
CONCLUSÃO
A documentação deve ser conhecida como representação em razão de atender aos requisitos de admissibilidade elencados no art. 235, inciso IV e parágrafo único do art. 237, do Regimento Interno/TCU, c/c o art. 103, § 1º, da Resolução-TCU 259/2014.
Com relação aos Convênio 34852, 34930, 35062 e 35069, alvos da presente representação, que têm por objeto a execução de obras de construção no município de Porto da Folha/SE (com repasse total de R$ 891.544,70) , embora relatada lentidão na execução, as providências e a análise técnica da execução dos contratos estão sendo levadas a efeito pela Caixa Econômica Federal, conforme as informações e a documentação colacionadas nos autos, não sendo necessária, nesse momento, ação de controle desta Corte de Contas. Desse modo entende-se que, no mérito, a representação é parcialmente procedente.
Por fim, na proposta de encaminhamento abaixo será proposto a aplicação da multa prevista no art. 58, inciso IV, da Lei 8.443/1992, ao Sr. Miguel de Loureiro Feitosa Neto (CPF XXX.499.025-XX) , Prefeito do município de Porto da Folha/SE, em razão do injustificado não atendimento às diligências deste Tribunal.
PROPOSTA DE ENCAMINHAMENTO
Ante todo o exposto, submetem-se os autos à consideração superior, propondo:
 conhecer da presente representação, uma vez que satisfeitos os requisitos de admissibilidade elencados no art. 235, inciso IV e parágrafo único do art. 237, do Regimento Interno do TCU, c/c o art. 103, § 1º, da Resolução-TCU 259/2014 para, no mérito, considerá-la parcialmente procedente;
 aplicar ao Sr. Miguel de Loureiro Feitosa Neto (CPF XXX.499.025-XX) , Prefeito do município de Porto da Folha/SE, a multa prevista no art. 58, inc. IV, da Lei 8.443/1992, fixando-lhe o prazo de 15 (quinze) dias, a contar da notificação, para comprovar, perante o Tribunal (art. 216 do Regimento Interno) , o recolhimento da dívida aos cofres do Tesouro Nacional, atualizada monetariamente desde a data do acórdão condenatório até a do efetivo recolhimento, se for paga após o vencimento, na forma da legislação em vigor;
 informar ao Ministério do Turismo (MTur) , ao Ministério do Desenvolvimento Regional (MDR) , à Caixa Econômica Federal, à Prefeitura Municipal de Porto da Folha/SE, e ao representante que o conteúdo da deliberação que vier a ser adotada poderá ser acessado no endereço eletrônico www.tcu.gov.br/acordaos;¿e
 encerrar o processo e arquivar os autos, com fundamento no art. 169, inciso III, do Regimento Interno do TCU. 
É o relatório.

não há.

Não atuou.

REPRESENTAÇÃO. CONVENIOS CELEBRADOS ENTRE O MINISTÉRIO DO TURISMO, MINISTÉRIO DO DESENVOLVIMENTO REGIONAL E O MUNICÍPIO DE PORTO DE FOLHA/SE, COM INTERVENIÊNCIA DA CAIXA ECONÔMICA FEDERAL (CAIXA). REALIZAÇÃO DE OBRAS NA MUNICIPALIDADE. OBRAS PARALISADAS. OBTENÇÃO DE NOVOS DOCUMENTOS JUNTO À CAIXA. INDICATIVO DE RETOMADA DAS OBRAS. INEXISTÊNCIA DE ATO DE GESTÃO QUE IMPORTE EM SUPERFATURAMENTO, APROPRIAÇÃO INDEVIDA OU DESVIO DE RECURSOS. CONHECIMENTO. IMPROCEDÊNCIA. CIÊNCIA AO PREFEITO DE QUE O NÃO ATENDIMENTO DE DILIGÊNCIA DO TCU AFRONTA O DISPOSTO NO ART. 157 DO RITCU E ENSEJA A APLICAÇÃO DA MULTA PREVISTA NO ART. 58, INCISO IV, DA LEI 8.443/1992. NOTIFICAÇÃO. ARQUIVAMENTO.

REPRESENTAÇÃO (REPR)

Secretaria de Fiscalização de Infraestrutura Urbana (SeinfraUrbana).

Em apreciação, representação autuada para apurar possíveis irregularidades noticiadas em documentação elaborada pelo Sr. Franksaine de Sousa Freitas, vereador do município de Porto da Folha/SE, e encaminhada a esta Corte de Contas pelo Ministério Público Federal em Sergipe (peças 1-2) .
As possíveis irregularidades estão relacionadas à paralisação de obras no município de Porto de Folhas/SE, executadas com recursos públicos federais transferidos mediante convênios firmados, no exercício de 2018, entre os Ministérios do Turismo, do Desenvolvimento Regional e a referida municipalidade, com interveniência da Caixa Econômica Federal - Caixa.
As obras, no valor total de R$ 891.544,70, referem-se a: construção de pórticos de entrada e saída da cidade, pavimentação a paralelepípedo da sede municipal, construção da orla do povoado Ilha do Ouro e reforma do mercado municipal (Siconv 34852, 34930, 35062, 35069) .
Conforme consta da documentação elaborada pelo referido vereador, as obras em questão teriam caráter eleitoreiro, na medida em que tiveram início no período eleitoral e foram paralisadas após a realização das eleições municipais de 2020.
Em Despacho de peça 10, ao acolher proposta da Secretaria de Fiscalização de Infraestrutura Urbana - SeinfraUrbana (peças 7 a 9) , conheci da presente representação, por atender aos requisitos de admissibilidade tratados no art. 237, inciso III, do RITCU, e autorizei a realização das diligências propostas pela referida unidade técnica junto à Caixa e à prefeitura municipal em referência.
Mesmo devidamente notificada pelos dois ofícios de diligência a ela endereçados, conforme se observa dos ARs às peças 17 a 19, a prefeitura municipal de Porto de Folha/SE manteve-se silente e não apresentou os esclarecimentos solicitados por esta Corte de Contas.
Após analisar a documentação apresentada pela Caixa às peças 14 a 16, a unidade técnica, ao concluir pela inexistência de irregularidades que justificassem o prosseguimento do feito, cuja paralisação das obras deu-se, essencialmente, em razão do estado de calamidade pública decorrente da pandemia de Covid-19, e considerando ainda a retomada das obras, consoante informação trazida pelo banco público, pugna, no mérito (peças 22 a 24) , por considerar a presente representação parcialmente procedente, com a aplicação da multa do art. 58, inciso IV, da Lei 8.443/1992 ao Sr.  Miguel de Loureiro Feitosa Neto (CPF 037.499.025-50) , prefeito do município de Porto da Folha/SE, em razão do não atendimento às diligências promovidas por esta Corte de Contas.
Reitero o teor do Despacho de peça 10 e pugno pelo conhecimento desta representação por atender aos requisitos de admissão tratados nos arts. 235 e 237 do RITCU.
Com relação ao mérito, manifesto minha concordância parcial com a proposta da SeinfraUrbana pelas razões que passo a expor.
No que concerne à ocorrência de possíveis irregularidades nas obras assinaladas na inicial, alinho-me às conclusões da unidade instrutiva de que inexistem nos autos documentos que demonstrem a caracterização de atos de gestão relacionados a superfaturamento, apropriação indevida ou desvio de recursos públicos.
Ademais, consoante informado pela Caixa, o referido município, em 26/4/2021, incluiu documentação na Plataforma Mais Brasil solicitando o desbloqueio da segunda parcela dos recursos financeiros, o que denota, ao que tudo indica, a retomada das obras em comento.
Por fim, eventuais irregularidades na execução dos convênios em apreço deverão ser devidamente apuradas, com a indicação dos responsáveis, quando da apreciação das respectivas prestações de contas apresentadas ao concedente, oportunidade em que o órgão de controle interno também poderá se manifestar a respeito.
Deixo, contudo, de acompanhar a proposta da unidade técnica para que seja aplicada a multa do art. 58, inciso IV, da Lei 8.443/1992 ao prefeito do município de Porto de Folha/SE, Sr. Miguel de Loureiro Feitosa Neto (CPF 037.499.025-50) , por ele não ter atendido as diligências desta Corte de Contas para prestar as informações solicitadas.
Reconheço que o caso concreto, em uma primeira análise, conduz à conclusão pela aplicação da multa em evidência, notadamente, em razão de ambos os ofícios de diligência (peças 13 e 18) terem alertado acerca da possibilidade de aplicação de penalidade em caso de não atendimento.
Ocorre que não se pode descurar do momento pandêmico vivenciado em todo território nacional, alcançando todos os municípios brasileiros, a exigir pronta atuação dos gestores públicos, inclusive os municipais, na adoção de ações necessárias ao enfrentamento da crise sanitária relativa à Covid-19.
Tal circunstância prática acaba por limitar a atuação do gestor público, devendo ser considerada quando de sua responsabilização por ato tido por irregular por esta Corte de Contas, nos termos do disposto no art. 22, § 1º, da Lindb, com redação dada pela Lei 13.655/2019.
Soma-se a essa circunstância o fato de que a omissão da prefeitura na apresentação das informações solicitadas pelo TCU não comprometeu de forma significativa o andamento deste feito, porquanto a Caixa supriu esta Corte com dados relevantes acerca da execução dos convênios inquinados, fazendo incidir, in casu, o disposto no art. 23, § 2º, da Lindb a justificar a não aplicação da penalidade tratada no art. 58, inciso IV, da Lei 8.443/1992.
Contudo, consigno que deve ser dada ciência ao referido prefeito de que o não atendimento à diligência do Relator ou do TCU, sem causa justificada, afronta o disposto no art. 157 do RITCU e dá ensejo à aplicação da penalidade de multa prevista no art. 58, inciso IV, da Lei 8.443/1992, para evitar a repetição de irregularidade de mesma natureza em situações futuras.
Diante do exposto, a presente representação deve, no mérito, ser considerada improcedente, sem a aplicação da penalidade sugerida pela unidade técnica ao prefeito do município de Porto da Folha/SE.
	Com essas considerações, voto para que o Tribunal aprove a minuta de Acórdão que ora submeto à consideração deste Colegiado.
TCU, Sala das Sessões, em 19 de outubro de 2021.
Ministro VITAL DO RÊGO 
Relator